臺灣彰化地方法院交通事件裁定　　　 100年度交聲字第1306號
原處分機關　交通部公路總局臺中區監理所彰化監理站
受處分人即
異　議　人　陳正得
上列受處分人即異議人因違反道路交通管理處罰條例事件，對於
交通部公路總局臺中區監理所彰化監理站於民國100年10月12日
所為之處分（原處分案號：彰監四字第裁64-I00000000號）聲明
異議，本院裁定如下：
    主  文
原處分撤銷。
陳正得普通重型機器腳踏車駕駛人，騎乘普通重型機器腳踏車經
測定酒精濃度超過規定標準，吊扣其普通重型機器腳踏車駕駛執
照壹年，並應接受道路交通安全講習。
    理  由
一、原處分意旨略以：受處分人即聲明異議人（下稱異議人）陳
    正得於98年12月27日21時54分許，酒後騎乘車牌號碼KSD-85
    3號重型機車，行經彰化縣彰化市○○路67號前，為警測得
    酒精濃度測定呼氣值達每公升0.56毫克，為彰化縣警察局保
    安隊員警以其有違反道路交通管理處罰條例第35條第1項第1
    款規定之行為，掣開舉發違反道路交通管理事件通知單（單
    號：彰警交字第I00000000號）。原處分機關經查異議人違
    規屬實，遂於100年10月12日以彰監四字第裁64-I00000000
    號裁決書，裁處罰鍰新臺幣（下同）45,000元，吊扣駕駛執
    照12個月，並施以道安講習。
二、聲明異議意旨略以：異議人因酒後騎乘機車觸犯公共危險罪
    ，業經檢察官為緩起訴處分確定，並已向彰化市公所完成60
    小時義務勞動服務，然監理站又依同一事件裁罰，係違反一
    罪不二罰，爰依法聲明異議，請求撤銷原處分等語。
三、按汽車駕駛人飲用酒類後，其吐氣所含酒精濃度超過每公升
    0.25毫克以上者，不得駕車；又汽車駕駛人，駕駛汽車經測
    試檢定，有酒精濃度超過規定標準者，處15000元以上60000
    元以下罰鍰，並當場移置保管該汽車及吊扣其駕駛執照1年
    ，並應接受道路交通安全講習，道路交通安全規則第114條
    第2款及道路交通管理處罰條例第35條第1項第1款、第24條
    第1項第2款分別定有明文。而前述所稱汽車，在解釋上除了
    同條例有特別規定外，亦應包括機器腳踏車在內，同條例第
    92 條第1項及道路交通安全規則第2條第1項第1款亦規定甚
    明。
四、經查：
（一）異議人確有於上開時、地酒後駕車及呼氣酒精濃度值為每
      公升0.56毫克之違規事實，且其同一酒後駕車之行為，因
      同時觸犯刑法第185條之3之公共危險罪，經移送臺灣彰化
      地方法院檢察署檢察官偵辦，檢察官於99年2月5日以99年
      度偵續字第16號為緩起訴處分，嗣於99年3月2日再經臺灣
      高等法院臺中分院檢察署駁回再議而確定，緩起訴期間為
      1年，異議人並依檢察官指示，於緩起訴處分確定並收到
      該署通知後，6個月內向指定之機關提供60小時之義務勞
      務，並且應完成法治教育1個場次，該案緩起訴期間已於
      99年10月11日期滿，且未經撤銷緩起訴等情，為異議人所
      不爭執，並有上開緩起訴處分書、內政部警政署國道公路
      警察局舉發違反道路交通管理事件通知單、臺灣高等法院
      被告前案紀錄表各1份在卷可稽，此部分事實均堪認定。
（二）按行政罰法第26條規定：「一行為同時觸犯刑事法律及違
      反行政法上義務規定者，依刑事法律處罰之。但其行為應
      處以其他種類行政罰或得沒入之物而未經法院宣告沒收者
      ，亦得裁處之。前項行為如經不起訴處分或為無罪、免訴
      、不受理、不付審理之裁判確定者，得依違反行政法上義
      務規定裁處之。」。窺其立法目的，無非以一行為同時觸
      犯刑事法律及違反行政法上義務規定時，由於刑罰與行政
      罰同屬不法行為之制裁，而刑罰之懲罰作用較強，故性質
      上同種類之處罰，僅依刑事法律處罰即足資警惕，並無再
      處以行政罰之必要，否則反使行為人陷於雙重處罰之不利
      益，故關於刑事法律處罰之範圍自應採取實質認定，凡刑
      事實體法或程序法中所規定客觀上剝奪行為人生命、自由
      、財產權利，主觀上亦因制裁之嚴厲性、痛苦性，其強度
      足以造成心理強制而間接達成矯正教化目的之處遇手段，
      皆應納入其中，而不以形式上符合刑法第32條至第34條所
      定主刑及從刑種類者為限，始與前揭法律規範之意旨相符
      。而酒後駕車經檢察官為緩起訴處分，並命被告向公益團
      體捐款或提供義務勞務者，被告係履行檢察官之緩起訴處
      分命令，此等命令名義上雖非刑罰，但仍是一種特殊的處
      遇措施，造成被告之財產減少或義務增加，性質上亦屬干
      預人民自由之處分，與刑事制裁無異，實質上為刑事處罰
      ，僅因檢察官採取緩起訴處分之替代性刑事處遇手段，未
      將該案逕行起訴或聲請簡易判決處刑，致其後適用之刑事
      訴訟程序有所區別，然就受處分人負有包括提供勞動服務
      予檢察官指定機構在內之義務觀察，其如未在上開指定期
      間內確實履行義務，依刑事訴訟法第253條之3第1項第3款
      規定，受處分人將遭受撤銷緩起訴處分之不利益；反之，
      倘其確實遵守並履行各項緩起訴條件，除非合於刑事訴訟
      法第260條所定情形之一，否則即無再就同一案件遭受刑
      事訴追之虞。從而，受處分人所提供之義務勞務，主觀上
      亦具有強制性、懲罰性，係經由緩起訴處分條件之履行使
      其免於遭檢察官發動起訴程序，仍具有替代刑罰之效果，
      廣義而言，應屬前揭所稱之「實質刑事法律處罰」，而有
      行政罰法第26條第1項「一事不二罰」規定之適用。本件
      酒後駕車之事實，既經檢察官為緩起訴處分，命異議人向
      指定之機關服義務勞動服務60小時，且應完成法治教育1
      個場次，而異議人亦於緩起訴期間內履行上開事項，即已
      實質上受有刑事處罰，自不得就同一酒後駕車之事實再為
      行政裁罰，是原處分裁處罰鍰45,000元部分，於法不合。
      又道路交通管理處罰條例第35條第8項固定有汽車駕駛人
      經裁判確定處以罰金低於該條例第92條所訂最低罰鍰基準
      規定者，應依該條例裁決繳納不足最低罰鍰部分之規定。
      惟檢察官以緩起訴命被告向指定之公益團體、地方自治團
      體或社區提供義務勞務，並非命給付金錢，與道路交通管
      理處罰條例第35條第8項經裁判確定處以「罰金」，其性
      質迥然不同，自無比較基準，而無所謂差額可言，尚不生
      前揭條項補繳罰金不足最低罰鍰之差額問題（臺灣高等法
      院臺中分院98年度交抗字第981號、第1059號裁定意旨可
      值參照）。
（三）另就原處分裁處吊扣駕駛執照12個月及施以道安講習部分
      ，因原處分機關所為之吊扣駕駛執照及施以道安講習之行
      政處分，究其性質，均屬對於預防將來再犯危險兼具維護
      公共秩序作用之行政管制罰，而與行政罰鍰係屬對於過去
      違反行政法上義務之行為予以處罰之行政秩序罰，有所不
      同，且其立法目的亦與刑罰有別，上開吊扣駕駛執照12個
      月及施以道安講習之處分，係屬行政罰法第26條但書所稱
      之「其他種類行政罰」，尚無一事不二罰原則之適用餘地
      ，自得再予以裁罰，原處分機關此部分之裁處，固無違誤
      。惟查，本件異議人係同時持有小型車普通駕駛執照與普
      通重型機器腳踏車駕駛執照，有證號查詢汽車駕駛人及證
      號查詢機車駕駛人各1紙附卷可稽，從而原處分機關於裁
      決書主文欄未依異議人違規當時駕駛車輛種類（即普通重
      型機器腳踏車）明確限定吊扣之駕駛執照，尚有未妥（臺
      灣高等法院暨所屬法院97年法律座談會刑事類提案第40
      號研討結果參照）。末查，本件酒後駕車乃一個交通違規
      行為，罰鍰、吊扣處分及施以道路交通安全講習，乃原處
      分機關基於前開單一交通違規行為之部分法律效果，自無
      從割裂維持，應併予撤銷（臺灣高等法院暨所屬法院98年
      法律座談會刑事類提案第23號研討結果參照），併此敘明
      。
五、綜上所述，經檢察官為緩起訴處分而已受有實質制裁之行為
    ，如同時違反行政法上義務之規定，因已受有實質制裁，此
    時行政機關若另為行政裁罰，無異一罪二罰，爰參酌行政罰
    法第26條之立法意旨，認違反行政法上義務之行為，若同時
    亦經檢察官另為緩起訴處分時，行政機關應不得就同一行為
    ，再為與刑罰相類之罰鍰處分。從而，原處分既有上述於法
    未洽之處，自應由本院將原處分撤銷，並諭知如主文第2項
    所示之處罰，以期適法。
六、據上論斷，應依道路交通管理處罰條例第87條第2項、道路
    交通事件處理辦法第19條前段，裁定如主文。
中    華    民    國   100    年    11    月    16    日
                  交通法庭          法  官  張佳燉
以上正本證明與原本無異。
如不服本裁定，應於裁定送達後五日內向本院提出抗告狀(須附
抗告狀繕本 )。
中    華    民    國   100    年    11    月    16    日
                                    書記官  黃當易